臺灣宜蘭地方法院刑事判決　　　　　　　 96年度訴字第277號
公　訴　人　臺灣宜蘭地方法院檢察署檢察官
被　　　告　丙○○
　　　　　　　　　　　號
　　　　　　乙○○
上列被告因犯妨害自由等案件，經檢察官提起公訴（96年度偵字
第1168號），本院判決如下：
    主  文
丙○○共同乘他人急迫貸以金錢，而取得與原本顯不相當之重利
，處有期徒刑肆月，如易科罰金，以新臺幣壹仟元折算壹日，減
為有期徒刑貳月，如易科罰金，以新臺幣壹仟元折算壹日。又共
同以強暴使人行無義務之事未遂，處有期徒刑肆月，如易科罰金
，以新臺幣壹仟元折算壹日，減為有期徒刑貳月，如易科罰金，
以新臺幣壹仟元折算壹日。應執行有期徒刑參月，如易科罰金，
以新臺幣壹仟元折算壹日。
乙○○共同以強暴使人行無義務之事未遂，處有期徒刑參月，如
易科罰金，以新臺幣壹仟元折算壹日，減為有期徒刑壹月拾伍日
，如易科罰金，以新臺幣壹仟元折算壹日。
丙○○被訴剝奪他人行動自由部分無罪。
乙○○被訴重利及剝奪他人行動自由部分均無罪。
    事  實
一、丙○○與綽號「阿偉」之成年男子共同基於乘他人急迫貸予
    金錢，而取得與原本顯不相當重利之犯意聯絡，於民國95年
    8月間某日，乘甲○○經濟拮据急迫亟需金錢周轉之際，在
    宜蘭縣宜蘭市○○路107號甲○○之住處，貸予新臺幣（下
    同）30萬元，約定每10天為1期，收取8萬元之利息，且先預
    扣第1期利息8萬元後，實際僅交付甲○○22萬元（起訴書誤
    載為利息每10天2萬4千元，實際交付甲○○27萬6千元），
    以此方式收取與原本顯不相當之重利。丙○○為催討上開債
    務，竟與乙○○共同基於使人行無義務之事之犯意聯絡，於
    95年11月15日晚間7時許，共同前往甲○○位於宜蘭縣宜蘭
    市○○路107號之住處，由丙○○強命甲○○簽立將甲○○
    所有之房屋、裝潢、家電交由丙○○保管之保管協議書，甲○○不從，乙○○乃出手毆打甲○○，而欲使甲○○行無義
    務之事，甲○○因而受有頭部挫傷併輕度腦震盪、左手腕擦
    傷之傷害（傷害部分業據撤回告訴而未起訴），惟因甲○○
    仍堅不簽立而未遂。
二、案經宜蘭縣警察局宜蘭分局報請臺灣宜蘭地方法院檢察署檢
    察官偵查起訴。
    理  由
壹、有罪部分：
一、訊據被告丙○○對於與綽號阿偉之成年男子共同犯重利罪之
    部分坦承不諱，惟矢口否認涉有使被害人甲○○行無義務之
    事之犯行，訊據被告乙○○固坦認其有出手毆打被害人，惟
    矢口否認有使被害人行無義務之事之犯行，被告丙○○辯稱
    ：是有要甲○○簽保管書，當時是因為有別人要去他店裡搬
    東西，所以才叫他寫保管書給我云云，被告乙○○辯稱：並
    沒有要甲○○寫保管書云云。經查：
（一）上開被告丙○○與綽號阿偉之人共犯重利罪之犯罪事實，
      業據被告丙○○坦認在卷，並經被害人指述明確，核與被
      告丙○○前開任意性自白之事實相符，自堪信為真實。又
      被告丙○○借款給甲○○依其所約定之利息換算之結果遠
      超過法定最高週年利率20％，衡之目前社會之借款習慣、
      金融市場動態等客觀標準，其所收取之利息實與原本顯不
      相當甚明，又如被害人願負擔較銀行借款利率高出甚多之
      利息而向被告借款，衡情必有亟需款項週轉之情，是被害
      人顯係出於急迫不得已始向被告借款周轉，應無疑義，故
      被告丙○○有乘他人急迫之際貸與金錢，並收取重利之犯
      行，已堪認定。
（二）被告丙○○、乙○○雖均矢口否認有強迫被害人簽立保管
      書一節，然經被害人即證人甲○○於本院審理時證稱：「
      是丙○○寫好叫我簽的（保管書），但是我沒有簽，乙○○動手打我」等語（見本院卷第80頁筆錄），核與其於偵
      查中證稱：「因為我簽發要還款的誠泰銀行票跳票，丙○○說不還錢就要把我電器行的東西都搬走，我不肯，丙○○說要我簽保管書，我不肯，乙○○就打我」等語（見偵
      查卷第6-7頁筆錄）相符，堪信證人甲○○所述為真。況
      被告丙○○雖辯稱該保管書係與甲○○之協議結果且係為
      甲○○之利益所為云云，然觀之保管協議書上所載，並未
      有證人甲○○之簽名，如該保管協議書係為證人甲○○之
      利益而簽立，何以證人甲○○不願簽名，且當日即至警局
      報案？可見被告丙○○所辯該保管書係與甲○○協議之結
      果云云，顯不足採。又被告乙○○雖辯稱並未與被告丙○○共同強使證人甲○○簽立保管書，然被告乙○○當日於
      證人甲○○不簽立保管書後，即出手毆打證人甲○○，此
      亦據證人甲○○證述甚詳，且有行政院衛生署宜蘭醫院驗
      傷診斷書在卷可稽，顯見被告乙○○確有與被告丙○○共
      同強使證人甲○○簽立保管書之犯意聯絡及行為之分擔甚
      明，被告乙○○所辯及被告丙○○於本院審理中陳稱寫保
      管書之事乙○○不知情云云，亦不足採。
（三）綜上所述，被告丙○○乘人急迫而貸予金錢予被害人以收
      取與原本顯不相當之重利之犯行及與被告乙○○共同強使
      被害人簽立保管書使行無義務之事而未遂之犯行，均堪以
      認定，應依法論科。
二、核被告丙○○所為，係犯刑法第344條之重利罪、第304條第
    2項、第1項之強制未遂罪；核被告乙○○所為，係犯刑法第
    304條第2項、第1項之強制未遂罪。被告丙○○與綽號阿偉
    之成年男子就重利部分，被告丙○○與乙○○就強制未遂部
    分，分別有犯意之聯絡及行為之分擔，均為共同正犯。被告
    2人所為以強暴使人行無義務之事之犯行，已著手於犯罪行
    為之實施，尚未達既遂之目的，其行為應屬未遂，爰依法減
    輕其刑。被告丙○○所犯上開2罪，犯意各別，行為互殊，
    應分論併罰。被告丙○○、乙○○雖強命甲○○簽立保管書
    ，而甲○○拒不簽立，則被告雖已著手於以強暴使行無義務
    之事之犯罪行為之實施，然尚未達既遂之目的，已如前述，
    公訴人誤認為既遂，尚有未洽，併此敘明。爰審酌被告丙○○不思以正當方式獲取生活之資，竟從事貸款收取重利之行
    為，破壞金融秩序，且其對需款孔急之人貸放款項收取重利
    ，極易導致借款人因受債務壓迫鋌而走險，衍生其他社會問
    題，足以危害社會秩序，及被告丙○○、乙○○為催討債務
    而對被害人行強暴行為其犯罪動機、所生危害，且考量被害
    人雖有急迫之情，然仍係出於其自由意願而借款，及被告犯
    罪後態度、被害人所受損害等一切情狀，分別量處如主文所
    示之刑，並均諭知易科罰金之折算標準。又被告2人上開犯
    罪時間均係在96年4月24日以前，符合中華民國九十六年罪
    犯減刑條例所定減刑條件，爰依該條例第2條第1項第3款、
    第7條、第9條、第10條第1項，各諭知減得之刑，並依同條
    例第9條規定諭知減刑後易科罰金之折算標準，並就被告丙○○部分定其應執行刑，及諭知易科罰金之折算標準。
貳、無罪部分：
一、公訴意旨另以：被告乙○○與丙○○、綽號阿偉之成年男子
    基於共同之犯意聯絡，於95年8月間某時，乘甲○○急於兌
    現票款急迫之際，在宜蘭縣宜蘭市○○路107號甲○○之住
    處，貸予甲○○30萬元，並約定收取每10天為8萬元之利息
    ，且先扣第1期之利息。又被告丙○○、乙○○及綽號阿偉
    之成年男子於95年11月10日20時許，共同基於妨害自由之犯
    意，由丙○○、乙○○一同前往甲○○之住處，欲強押甲○○上車剝奪甲○○之行動自由，並以暴力毆打甲○○，因甲○○不從始未得逞，因認被告乙○○另涉犯刑法第344條第
    1項之重利罪，被告丙○○、乙○○另涉犯刑法第302條第3
    項、第1項之剝奪他人行動自由未遂罪。
二、按犯罪事實應依證據認定，無證據不得推定其犯罪事實；又
    不能證明被告犯罪者，應諭知無罪之判決，刑事訴訟法第15
    4條第2項、第301條第1項前段分別定有明文。又事實之認定
    ，應憑證據，如未能發現相當證據，或證據不足以證明，自
    不能以推測或擬制之方法，為裁判基礎；且認定不利於被告
    之事實須依積極證據，苟積極證據不足為不利於被告事實之
    認定時，即應為有利於被告之認定；另認定犯罪事實所憑之
    證據，雖不以直接證據為限，間接證據亦包括在內，然而無
    論直接證據或間接證據，其為訴訟上之證明，須於通常一般
    之人均不致有所懷疑，而得確信其為真實之程度者，始得據
    為有罪之認定，倘其證明尚未達到此一程度，而有合理之懷
    疑存在而無從使事實審法院得有罪之確信時，即應由法院為
    諭知被告無罪之判決（最高法院40年台上字第86號、30年台
    上字第816號、76年台上字第4986號判例可資參照）。又告
    訴人之告訴，係以使被告受刑事追訴為目的，其指訴是否與
    事實相符，仍應調查其他證據，以資審認，必被害人所述被
    害情形，無瑕疵可擊，且就其他方面調查，與事實相符，始
    足據為有罪判決之基礎（最高法院52年臺上字第1300號判例
    及81年度台上字第3539號判決意旨參照）。
三、本件公訴人認被告乙○○涉犯上開重利罪嫌及被告丙○○、
    乙○○涉犯上開妨害自由未遂罪嫌，無非係以被害人甲○○
    之指述、照片6張、報案紀錄單、行政院衛生署宜蘭醫院診
    斷證明書為其論據。訊據被告乙○○堅決否認有重利、妨害
    自由之犯行，辯稱：沒有借款給甲○○，伊為背書人，沒有
    強押甲○○上車等語，被告丙○○則堅決否認有上開妨害自
    由未遂之犯行，辯稱：並沒有強押甲○○上車等語。
四、經查：
（一）被告乙○○涉犯重利罪部分：被害人雖於警詢中指述係被
      告乙○○與被告丙○○共同貸款予其而收取重利等語，然
      被害人即證人甲○○於本院審理時則證稱：「乙○○不是
      一起放款給我的人，當時他們是朋友，我找丙○○借錢…
      …我不知道為何乙○○要幫我作保，我沒有要乙○○幫我
      作保，我後來他幫我作保，我才知道，我原先以為他們是
      同夥」等語（見本院卷第88頁筆錄），核證人甲○○前後
      於警詢及本院審理時所述之情節，顯不相符，自難僅憑證
      人甲○○上開有瑕疵之指述，即遽認被告乙○○亦有共同
      貸款而收取重利之犯行。況依共同被告丙○○於本院之供
      述：「乙○○沒有跟我一起經營地下錢莊，因為證人甲○○有打電話給乙○○，因為我借人家錢，要有抵押品，因
      為證人叫乙○○幫他說情，我要乙○○做擔保……我有向
      乙○○收取12萬元的借款」等語（見本院卷第85、87、88
      頁筆錄），核與證人甲○○於本院所證述係由被告乙○○
      作擔保等語相符，故被告乙○○辯稱係為證人甲○○背書
      擔保，而未貸款予證人甲○○並收取重利等語，堪可採信
      。
（二）被告丙○○、乙○○涉犯剝奪他人行動自由部分：被害人
      雖於偵查中指稱於95年11月10日晚間，被告2人有要將被
      害人甲○○拖到車裡等語，然依被害人甲○○於警詢中之
      指述，係指稱於95年11月15日被告2人有要押其上車之行
      為，被害人前後於警詢及偵查中之指述，就被告2人何時
      地強押其上車等情，所述均有不同，顯有瑕疵，尚難據此
      即為被告2人有於上開時地強押被害人上車犯行之認定。
      而依被害人即證人甲○○於本院審理時證稱：「作筆錄那
      天有被打到車子旁邊，是不是有拉我上車的動作，我現在
      記不起來，10日那天就只有嘴巴講講而已，簽保管書與打
      我打到車邊，就是我製作筆錄那天……真的有動手要押我
      ，只有我去警察局製作筆錄那天，應該是警詢中陳述的比
      較正確，偵查中陳述的11月10日那次只是他們口上說說，
      ……我退到外面去，他們車子在旁邊，我在車子旁邊撐住
      ，我不要上車，他們沒有要押我上車，因為我跑被他們拉
      住打，邊打邊退就退到車子旁邊」等語（見本院卷第84頁
      筆錄），依證人甲○○之證述可知，有被打到車子旁邊之
      情形，僅有製作筆錄即95年11月15日當日，顯見95年11月
      10 日當日，被告2人並未有強押被害人上車之行為。而以
      95 年11月15日當日之情形觀之，被害人雖有遭被告毆打
      而至車子旁邊之情形，然依證人甲○○於本院審理時之證
      述，可知被告2人並未有強押被害人上車之動作，而以證
      人甲○○於遭毆打至車旁之際，或有誤認被告2人欲強使
      其上車之可能，故尚難因被告乙○○有出手毆打被害人之
      行為，即認被告2人有剝奪被害人行動自由之犯意，而以
      被告2 人並未有強押被害人上車被告2人之動作觀之，其
      等辯稱並未強押被害人上車等語，尚屬可採。
（三）從而，告訴人所為之指述顯有瑕疵，尚難指為與事實相符
      ，自不得遽為被告乙○○涉有重利、妨害自由犯行及被告
      丙○○涉有妨害自由犯行之依據，而依公訴人起訴所憑之
      前述證據，均不能證明被告有上開犯罪之事實，復查無其
      他積極證據足資證明被告乙○○有公訴人所指之重利、妨
      害自由之犯行及被告丙○○有公訴人所指之剝奪他人行動
      自由之犯行，揆諸前揭說明，就上開部分，自應為被告無
      罪判決之諭知。
據上論斷，應依刑事訴訟法第299條第1項前段、第301條第1項前
段，刑法第28條、第344條、第304條第2項、第1項、第25條、第
41條第1項前段、第51條第5款，刑法施行法第1條之1第1項、第2
項前段，中華民國九十六年罪犯減刑條例第2條第1項第3款、第7
條、第9條、第10條第1項，判決如主文。
本案經檢察官張立言到庭執行職務
中　　華　　民　　國　　96　　年　　11　　月　　13　　日
                  刑事第二庭審判長法  官  黃永勝
                          　      法  官  張育彰
                                  法  官  林嘉萍
以上正本證明與原本無異。
如不服本判決應於收受本判決後10日內向本院提出上訴書狀，並
應敘述具體理由。若未敘述理由者，應於上訴期間屆滿後20日內
向本院補提理由書狀(均須按他造當事人之人數附繕本)。
                                  書記官  林嘉萍
中　　華　　民　　國　　96　　年　　11　　月　　14　　日
附錄本案論罪科刑法條全文：
中華民國刑法第344條
（重利罪）
乘他人急迫、輕率或無經驗貸以金錢或其他物品，而取得與原本
顯不相當之重利者，處1年以下有期徒刑、拘役或科或併科1千元
以下罰金。
中華民國刑法第304條
（強制罪）
以強暴、脅迫使人行無義務之事或妨害人行使權利者，處 3 年以
下有期徒刑、拘役或 3 百元以下罰金。
前項之未遂犯罰之。
